---
title: "Taxa de Desemprego"
output:
  flexdashboard::flex_dashboard:
    theme:
      version: 4
      bg: "#f7f5f0"
      fg: "#1a1a2e"
      primary: "#1e4a8a"
    orientation: rows
    vertical_layout: fill
    self_contained: false
    lib_dir: "libs"
---

```{r setup, include=FALSE}
library(flexdashboard)
library(crosstalk)
library(plotly)
library(dplyr)


uf_labels <- c(
  "11" = "RO", "12" = "AC", "13" = "AM", "14" = "RR", "15" = "PA", "16" = "AP",
  "17" = "TO", "21" = "MA", "22" = "PI", "23" = "CE", "24" = "RN", "25" = "PB",
  "26" = "PE", "27" = "AL", "28" = "SE", "29" = "BA", "31" = "MG", "32" = "ES",
  "33" = "RJ", "35" = "SP", "41" = "PR", "42" = "SC", "43" = "RS", "50" = "MS",
  "51" = "MT", "52" = "GO", "53" = "DF"
)
uf_nomes <- c(
  "11" = "Rondônia", "12" = "Acre", "13" = "Amazonas", "14" = "Roraima",
  "15" = "Pará", "16" = "Amapá", "17" = "Tocantins", "21" = "Maranhão",
  "22" = "Piauí", "23" = "Ceará", "24" = "Rio Grande do Norte", "25" = "Paraíba",
  "26" = "Pernambuco", "27" = "Alagoas", "28" = "Sergipe", "29" = "Bahia",
  "31" = "Minas Gerais", "32" = "Espírito Santo", "33" = "Rio de Janeiro",
  "35" = "São Paulo", "41" = "Paraná", "42" = "Santa Catarina",
  "43" = "Rio Grande do Sul", "50" = "Mato Grosso do Sul", "51" = "Mato Grosso",
  "52" = "Goiás", "53" = "Distrito Federal"
)
# "Nome completo (SIGLA)" para os seletores de regiao; o grafico/legenda usa
# so a sigla (coluna `regiao`), combinado com o usuario em 2026-07-13.
uf_completo <- setNames(paste0(uf_nomes, " (", uf_labels[names(uf_nomes)], ")"), uf_labels)

sexo_labels_txt <- c("1" = "Homem", "2" = "Mulher")
cores_recorte <- c("Homem" = "#1e4a8a", "Mulher" = "#c9a84c")
cores_raca <- c("Branco" = "#1e4a8a", "Não-branco" = "#c9a84c")

adicionar_regiao_completo <- function(df) {
  df %>% mutate(regiao_completo = if_else(regiao == "Brasil", "Brasil", recode(regiao, !!!uf_completo)))
}

caminho_dados <- function(nome) file.path("..", "dados", "desemprego", paste0("taxa_desemprego_", nome, ".rds"))

carregar <- function(nome) {
  readRDS(caminho_dados(nome)) %>%
    mutate(
      periodo = paste0(ano, "T", trimestre),
      chave_ordem = ano * 10 + trimestre
    ) %>%
    arrange(chave_ordem)
}

# --- Geral (Brasil + Estados, sem outro recorte) ---
dados_brasil <- carregar("brasil") %>% mutate(regiao = "Brasil")
dados_uf <- carregar("uf") %>% mutate(regiao = recode(as.character(UF), !!!uf_labels))
dados_geral_unificado <- bind_rows(
  dados_brasil %>% select(periodo, chave_ordem, regiao, taxa, ic_inf, ic_sup),
  dados_uf     %>% select(periodo, chave_ordem, regiao, taxa, ic_inf, ic_sup)
) %>% adicionar_regiao_completo()

# --- Sexo (Brasil ou 1 estado) ---
dados_sexo <- carregar("sexo") %>%
  mutate(recorte_label = recode(as.character(V2007), !!!sexo_labels_txt), regiao = "Brasil")
dados_uf_sexo <- carregar("uf_sexo") %>%
  mutate(regiao = recode(UF, !!!uf_labels), recorte_label = recode(as.character(V2007), !!!sexo_labels_txt))
dados_sexo_unificado <- bind_rows(
  dados_sexo    %>% select(periodo, chave_ordem, regiao, recorte_label, taxa, ic_inf, ic_sup),
  dados_uf_sexo %>% select(periodo, chave_ordem, regiao, recorte_label, taxa, ic_inf, ic_sup)
) %>% adicionar_regiao_completo()

# --- Raca (Brasil ou 1 estado) ---
dados_raca <- carregar("raca") %>% rename(recorte_label = RACA_2CAT) %>% mutate(regiao = "Brasil")
dados_uf_raca <- carregar("uf_raca") %>%
  mutate(regiao = recode(UF, !!!uf_labels)) %>% rename(recorte_label = RACA_2CAT)
dados_raca_unificado <- bind_rows(
  dados_raca    %>% select(periodo, chave_ordem, regiao, recorte_label, taxa, ic_inf, ic_sup),
  dados_uf_raca %>% select(periodo, chave_ordem, regiao, recorte_label, taxa, ic_inf, ic_sup)
) %>% adicionar_regiao_completo()

# --- Sexo x Raca (Brasil ou 1 estado) ---
dados_raca_sexo <- carregar("raca_sexo") %>%
  mutate(recorte_label = paste0(recode(as.character(V2007), !!!sexo_labels_txt), " - ", RACA_2CAT),
         regiao = "Brasil")
dados_uf_raca_sexo <- carregar("uf_raca_sexo") %>%
  mutate(regiao = recode(UF, !!!uf_labels),
         recorte_label = paste0(recode(as.character(V2007), !!!sexo_labels_txt), " - ", RACA_2CAT))
dados_raca_sexo_unificado <- bind_rows(
  dados_raca_sexo    %>% select(periodo, chave_ordem, regiao, recorte_label, taxa, ic_inf, ic_sup),
  dados_uf_raca_sexo %>% select(periodo, chave_ordem, regiao, recorte_label, taxa, ic_inf, ic_sup)
) %>% adicionar_regiao_completo()

# --- Faixa etaria "por lente": Total/Branco/Nao-branco/Homem/Mulher (Brasil),
# ou so o total por estado (nao existe UF x raca x idade nem UF x sexo x
# idade, ver R/funcoes/calcular_taxa_desemprego.R) ---
dados_idade_total  <- carregar("idade") %>% mutate(grupo = "Total", regiao = "Brasil")
dados_idade_raca   <- carregar("raca_idade") %>% mutate(grupo = RACA_2CAT, regiao = "Brasil")
dados_idade_genero <- carregar("sexo_idade") %>%
  mutate(grupo = recode(as.character(V2007), !!!sexo_labels_txt), regiao = "Brasil")
dados_uf_idade <- carregar("uf_idade") %>%
  mutate(grupo = "Total", regiao = recode(UF, !!!uf_labels))

dados_idade_lente <- bind_rows(
  dados_idade_total  %>% select(ano, trimestre, periodo, chave_ordem, regiao, FAIXA_IDADE, taxa, ic_inf, ic_sup, grupo),
  dados_idade_raca   %>% select(ano, trimestre, periodo, chave_ordem, regiao, FAIXA_IDADE, taxa, ic_inf, ic_sup, grupo),
  dados_idade_genero %>% select(ano, trimestre, periodo, chave_ordem, regiao, FAIXA_IDADE, taxa, ic_inf, ic_sup, grupo),
  dados_uf_idade     %>% select(ano, trimestre, periodo, chave_ordem, regiao, FAIXA_IDADE, taxa, ic_inf, ic_sup, grupo)
) %>% adicionar_regiao_completo()

faixas_idade_ordem <- c("14 a 17", "18 a 24", "25 a 39", "40 a 59", "60 ou mais")

# --- Faixa Etaria -> Grupo (so Brasil): fixa 1 faixa, compara Sexo OU Raca ---
dados_idade_grupo <- dados_idade_lente %>%
  filter(regiao == "Brasil", grupo %in% c("Homem", "Mulher", "Branco", "Não-branco")) %>%
  mutate(tipo_comparacao = if_else(grupo %in% c("Homem", "Mulher"), "Sexo", "Raça"))

ultimo_brasil <- dados_brasil %>% slice_tail(n = 1)

```

<script>
// O flexdashboard monta a navbar (dropdowns) via JS proprio, depois que
// o DOM carrega -- por isso esperamos ela existir antes de mexer.
window.addEventListener("load", function() { setTimeout(function() {
  var brand = document.querySelector(".navbar-brand");
  if (brand) {
    brand.innerHTML = "";
    brand.appendChild(document.createTextNode("Indicadores Mercado de Trabalho"));
    var sub = document.createElement("div");
    sub.style.fontSize = "0.65rem"; sub.style.fontWeight = "400"; sub.style.lineHeight = "1"; sub.style.marginTop = "2px";
    var eSpan = document.createElement("span"); eSpan.style.color = "#c9a84c"; eSpan.textContent = "E";
    sub.appendChild(eSpan); sub.appendChild(document.createTextNode("cons"));
    brand.appendChild(sub);
  }

  var nav = document.querySelector(".navbar-nav");
  if (!nav) return;
  var dropdownAtual = nav.querySelector("li.dropdown");
  var indicadores = 
[{"nome":"Taxa de Desemprego","arq":"desemprego.html","atual":true},{"nome":"Taxa de Participação","arq":"participacao.html","atual":false},{"nome":"Nível de Ocupação","arq":"ocupacao.html","atual":false},{"nome":"Taxa de Ocupação","arq":"taxa_ocupacao.html","atual":false},{"nome":"Nível de Desocupação","arq":"nivel_desocupacao.html","atual":false},{"nome":"Taxa Combinada Desocupação e Subocupação","arq":"combinada_desocup_subocup.html","atual":false},{"nome":"Taxa Combinada Desocupação e Força de Trabalho Potencial","arq":"combinada_desocup_ftpotencial.html","atual":false},{"nome":"Taxa de Subutilização","arq":"subutilizacao.html","atual":false}]
;

  var liInicio = document.createElement("li");
  liInicio.className = "nav-item";
  liInicio.innerHTML = '<a class="nav-link" href="index.html#in\u00edcio">In\u00edcio</a>';

  var liSobre = document.createElement("li");
  liSobre.className = "nav-item";
  liSobre.innerHTML = '<a class="nav-link" href="index.html#sobre-os-indicadores">Sobre os Indicadores</a>';

  nav.innerHTML = "";
  nav.appendChild(liInicio);
  nav.appendChild(liSobre);
  indicadores.forEach(function(ind) {
    if (ind.atual && dropdownAtual) {
      nav.appendChild(dropdownAtual);
    } else {
      var li = document.createElement("li");
      li.className = "nav-item";
      var a = document.createElement("a");
      a.className = "nav-link";
      a.href = ind.arq;
      a.textContent = ind.nome;
      li.appendChild(a);
      nav.appendChild(li);
    }
  });
}, 60); });
</script>

<style>
.navbar-nav { flex-wrap: nowrap !important; }
.navbar-nav > li { flex: 1 1 auto; min-width: 0; }
.navbar-nav > li > a { white-space: normal !important; line-height: 1.15; font-size: 0.8rem; text-align: center; padding-top: 10px !important; padding-bottom: 10px !important; }
</style>

<script>
function corrigirTopoSidebar() {
  var navbar = document.querySelector(".navbar");
  if (!navbar) return;
  var altura = navbar.offsetHeight;
  document.querySelectorAll(".sidebar").forEach(function(el) { el.style.top = altura + "px"; });
}
window.addEventListener("load", function() { corrigirTopoSidebar(); setTimeout(corrigirTopoSidebar, 300); });
window.addEventListener("resize", corrigirTopoSidebar);
document.addEventListener("shown.bs.tab", corrigirTopoSidebar);
document.addEventListener("click", function() { setTimeout(corrigirTopoSidebar, 50); });
</script>

# Geral {data-navmenu="Taxa de Desemprego" #geral-desemprego}

## Coluna {.sidebar data-width=280}

```{r}
sd_geral <- SharedData$new(dados_geral_unificado, key = ~paste(regiao, periodo), group = "geral_grp")
filter_select("regiao_geral", "Região(ões) — até 5:", sd_geral, ~regiao_completo, multiple = TRUE)
```

<script>
document.addEventListener("DOMContentLoaded", function() {
  setTimeout(function() {
    var el = document.querySelector("#regiao_geral select");
    if (el && el.selectize) {
      el.selectize.settings.maxItems = 5;
      el.selectize.setValue(["Brasil"]);
    }
  }, 400);
});
</script>

## Coluna

### Geral {#chart-geral-desemprego}

```{r}
plot_ly(sd_geral, x = ~reorder(periodo, chave_ordem), y = ~taxa, color = ~regiao,
        type = "scatter", mode = "lines+markers") %>%
  layout(xaxis = list(title = "Trimestre"), yaxis = list(title = "Taxa de Desemprego (%)"))
```

# Sexo {data-navmenu="Taxa de Desemprego" #sexo-desemprego}

## Coluna {.sidebar data-width=280}

```{r}
sd_sexo <- SharedData$new(dados_sexo_unificado, key = ~paste(regiao, periodo), group = "sexo_grp")
filter_select("regiao_sexo", "Região:", sd_sexo, ~regiao_completo, multiple = FALSE)
```

<script>
document.addEventListener("DOMContentLoaded", function() {
  setTimeout(function() {
    var el = document.querySelector("#regiao_sexo select");
    if (el && el.selectize) el.selectize.setValue("Brasil");
  }, 400);
});
</script>

## Coluna

### Sexo {#chart-sexo-desemprego}

```{r}
plot_ly(sd_sexo, x = ~reorder(periodo, chave_ordem), y = ~taxa, color = ~recorte_label,
        colors = cores_recorte, type = "scatter", mode = "lines+markers") %>%
  layout(xaxis = list(title = "Trimestre"), yaxis = list(title = "Taxa de Desemprego (%)"))
```

# Raça {data-navmenu="Taxa de Desemprego" #raca-desemprego}

## Coluna {.sidebar data-width=280}

```{r}
sd_raca <- SharedData$new(dados_raca_unificado, key = ~paste(regiao, periodo), group = "raca_grp")
filter_select("regiao_raca", "Região:", sd_raca, ~regiao_completo, multiple = FALSE)
```

<script>
document.addEventListener("DOMContentLoaded", function() {
  setTimeout(function() {
    var el = document.querySelector("#regiao_raca select");
    if (el && el.selectize) el.selectize.setValue("Brasil");
  }, 400);
});
</script>

## Coluna

### Raça {#chart-raca-desemprego}

```{r}
plot_ly(sd_raca, x = ~reorder(periodo, chave_ordem), y = ~taxa, color = ~recorte_label,
        colors = cores_raca, type = "scatter", mode = "lines+markers") %>%
  layout(xaxis = list(title = "Trimestre"), yaxis = list(title = "Taxa de Desemprego (%)"))
```

# Sexo x Raça {data-navmenu="Taxa de Desemprego" #sexoraca-desemprego}

## Coluna {.sidebar data-width=280}

```{r}
sd_raca_sexo <- SharedData$new(dados_raca_sexo_unificado, key = ~paste(regiao, periodo), group = "raca_sexo_grp")
filter_select("regiao_raca_sexo", "Região:", sd_raca_sexo, ~regiao_completo, multiple = FALSE)
```

<script>
document.addEventListener("DOMContentLoaded", function() {
  setTimeout(function() {
    var el = document.querySelector("#regiao_raca_sexo select");
    if (el && el.selectize) el.selectize.setValue("Brasil");
  }, 400);
});
</script>

## Coluna

### Sexo x Raça {#chart-sexoraca-desemprego}

```{r}
plot_ly(sd_raca_sexo, x = ~reorder(periodo, chave_ordem), y = ~taxa, color = ~recorte_label,
        type = "scatter", mode = "lines+markers") %>%
  layout(xaxis = list(title = "Trimestre"), yaxis = list(title = "Taxa de Desemprego (%)"))
```

# Faixa Etária {data-navmenu="Taxa de Desemprego" #idade-desemprego}

## Coluna {.sidebar data-width=280}

```{r}
sd_idade <- SharedData$new(dados_idade_lente, key = ~paste(regiao, grupo, periodo), group = "idade_grp")
filter_select("regiao_idade", "Região:", sd_idade, ~regiao_completo, multiple = FALSE)
filter_select("lente_idade", "Ver por:", sd_idade, ~grupo, multiple = FALSE)
```

<script>
// Padrao Brasil + Total. Se a regiao escolhida for um estado, so existe
// "Total" (nao ha cruzamento UF x raca/sexo x idade ainda).
document.addEventListener("DOMContentLoaded", function() {
  setTimeout(function() {
    var elR = document.querySelector("#regiao_idade select");
    var elG = document.querySelector("#lente_idade select");
    if (elR && elR.selectize) elR.selectize.setValue("Brasil");
    if (elG && elG.selectize) elG.selectize.setValue("Total");
  }, 400);
});
</script>

## Coluna

### Faixa Etária {#chart-idade-desemprego}

```{r}
plot_ly(sd_idade, x = ~reorder(periodo, chave_ordem), y = ~taxa, color = ~FAIXA_IDADE,
        type = "scatter", mode = "lines+markers") %>%
  layout(xaxis = list(title = "Trimestre"), yaxis = list(title = "Taxa de Desemprego (%)"))
```

# Faixa Etária → Grupo {data-navmenu="Taxa de Desemprego" #idadegrupo-desemprego}

## Coluna {.sidebar data-width=280}

```{r}
sd_idade_grupo <- SharedData$new(dados_idade_grupo, key = ~paste(grupo, FAIXA_IDADE, periodo), group = "idade_grupo_grp")
filter_select("faixa_escolhida", "Faixa etária:", sd_idade_grupo, ~FAIXA_IDADE, multiple = FALSE)
filter_select("comparar_por", "Comparar por:", sd_idade_grupo, ~tipo_comparacao, multiple = FALSE)
```

<script>
document.addEventListener("DOMContentLoaded", function() {
  setTimeout(function() {
    var elF = document.querySelector("#faixa_escolhida select");
    var elC = document.querySelector("#comparar_por select");
    if (elF && elF.selectize) elF.selectize.setValue("18 a 24");
    if (elC && elC.selectize) elC.selectize.setValue("Sexo");
  }, 400);
});
</script>

## Coluna

### Faixa Etária → Grupo {#chart-idadegrupo-desemprego}

```{r}
plot_ly(sd_idade_grupo, x = ~reorder(periodo, chave_ordem), y = ~taxa, color = ~grupo,
        type = "scatter", mode = "lines+markers") %>%
  layout(xaxis = list(title = "Trimestre"), yaxis = list(title = "Taxa de Desemprego (%)"))
```

